臺灣高等法院刑事判決　　　　　　　　　　　　　九十一年度上訴字第二一六號
　　上 訴 人即
　　自　訴　人　乙○○
　　被　　　告　甲○○
右上訴人因偽造文書等案件，不服臺灣板橋地方法院九十一年度自字第二一號，中華
民國九十一年五月九日第一審判決提起上訴，本院判決如左：
    主  文
上訴駁回。
    理  由
一、自訴意旨略以：被告甲○○自任會首邀約互助會，於民國八十九年三月十五日起
    至九十一年九月十五日止（含六月與十二月加標），連會首共計三十五會，每月
    十五日開標一次，每會新台幣（下同）二萬元，自訴人參加二會。按原限五千元
    為最高標，但八十九年十二月加標時竟取消限制，而標高至六千元至八千五百元
    ，至九十年九月十五日突宣告停標，其間每次標會均是三至五人，且都是同樣之
    人，故自訴人無論如何也標不到會。事後查知互助會單上所載第十三號會員林庭
    蕷為三歲幼童係被告姐姐女兒之小孩，被告於八十九年四月十五日冒用此幼童之
    名第一次開標就得標。又二十七號會員秦可盈並無此人，乃被告自己捏造之人，
    且被告於九十年四月十五日冒用秦可盈名義得標。另有其他假名會員尚未查出，
    由此足証被告偽造他人姓名冒名標會，使自訴人陷於錯誤交付會款。經自訴人與
    被告協議，由被告開具七十八萬九千元之本票一紙，約定二十期每期退還自訴人
    會款三萬九千四百五十元，迄今四個月未清償分文，並置之不理。自訴人因受騙
    至精神分裂，已無法工作，痛苦萬分，被告如此蓄意詐騙，居心可惡等語。
二、按同一案件經檢察官依刑事訴訟法第二百二十八條規定開始偵查者，不得再行自
    訴；又不得提起自訴而提起者，應諭知不受理之判決；刑事訴訟法第三百二十三
    條第一項前段及第三百三十四條分別定有明文。
三、本件自訴人乙○○於九十年十一月二十七日曾向台灣板橋地方法院檢察署檢察官
    具狀對被告提出背信及侵占之告訴，略稱：「被告於八十九年三月十五日起至九
    十一年九月十五日止（含加標）連會首共計三十五會，但互助會於九十年九月十
    五日起即突然喊停。被告為取信告訴人，與告訴人協議自九十年九月十五日起至
    九十二年四月十五日止，計廿期，收死會付給活會，告訴人每月應收會款三萬九
    千四百五十元，共計七十八萬九千元正，協議讓被告在九十年十月五日起由其中
    一會腳林漢文作連帶保証，並在十月廿二日立下本票之後，就置之不理，迄今停
    會已三個月，告訴人卻未收到款項，被告對收死會款項交待不，明顯有背信及侵
    占死會之嫌。」此項告訴經檢察官於九十年十二月七日以九十度發查字第二０九
    八號案件發交台北縣警察局海山分局偵查，自訴人於九十年十二月二十一日警訊
    筆錄中指稱：「我因參加民間之互助會，但會首甲○○卻惡性倒會，我找到甲○
    ○後她答應我要如期攤還，但甲○○均未依約兌現，所以我於九十年十一月二十
    七日賻到台灣板橋地方法院檢察署控告甲○○涉嫌詐欺及背信。我是於八十九年
    三月十五日經過林漢文之介紹，向甲○○加入其互助會，該互助會係每會二萬元
    ，高標為五千元，並於每月十五日開標一次，但每逢六月及十二月各於當月三十
    日加標一次（八十九年除外），我即向甲○○參加兩會之互助會，並於八十九年
    三月十五日起標，依照互助會會單所示，該互助會應於九十一年九月十五日標完
    最後一會後結束，一共有三十五會，但於九十年九月十五日，甲○○通知我該互
    助會倒了，無法繼續，並通知我於九十年九月十五日在我家商談該互助會款歸還
    事宜，當日甲○○及林漢文兩人於晚上二十四時到我家，並經由甲○○之計算，
    她共積欠我會款七十八萬九千元，經我同意後並立即簽署互助會停標協議書一份
    ，並訂定由甲○○自九十年九月十五日起每月償還我三萬九千四百五十元正，至
    九十二年四月十五日止共分二十期償還，每月並由甲○○將款項匯入我在花蓮企
    銀重慶分行帳號00000000000之帳戶內，並由甲○○請林漢文為連帶
    保証人，由我們三人共同簽署協議書，另甲○○並於九十年十月二十二日簽立一
    張七十八萬九千元之本票給我為擔保之用。甲○○均未將欠我的款項匯入我給他
    的帳戶，我打電話給她她說『沒錢，有本事妳去告吧！』且均避不見面。」嗣於
    九十一年一月三日自訴人復向台北縣警察局海山分局具狀指稱：「一、茲發現被
    告於八十九年四月十五日冒用十三號會員林庭蕷名義第一次開標時就得標，因發
    現十三號會員竟然為三歲幼童係被告姐姐女兒之小孩，根本未搭被告之合會，係
    被告假冒其名義，即成立偽造文書及詐欺之罪。二、再查二十七號會員秦可盈為
    捏造之人，並無此人入會，且被告於九十年四月十五日冒用秦可盈名義標會並得
    標，使得告訴人陷於錯誤交付會款，被告顯然基於概括之犯意，連續犯偽造文書
    刑法第二百十條及刑法第三百三十九條第一項之詐欺罪，二罪為裁判上從一重處
    斷，並依刑法第五十六條加重其刑二分之一。謹請鈞局詳為查証，依板橋地檢九
    十年度發查字第二０九八號發查案件偵查，並核送檢察官偵辦。」等語。上開自
    訴人告訴之案件並經台灣板橋地方法院檢察署簽分九十一年度偵字第六二三一號
    案件偵查中。此據原審調閱九十年度發查字二０九八號、九十一年度偵字第六二
    三一號偵查卷查明屬實，並經本院函調自訴人九十年十一月二十七日之刑事告訴
    狀、九十年十二月二十一日之警訊筆錄、九十一年一月三日刑事請求調查証據狀
    （以上皆影本）核對無訛。是自訴人前開告訴指稱被告之犯罪事實與本件自訴被
    告之犯罪事實完全相同，顯係同一案件。原審因而以此案件業經檢察官開始偵查
    ，不得再行自訴為由，判決不受理，並無違誤。
四、自訴人上訴雖謂本件檢察官僅編為查字案件，發交警察機關先行調查，根本未份
    偵字案件，故檢察官自始未依刑事訴訟法第二百二十八條開始偵查本案，本件自
    訴程序即無不合云云。惟按檢察官因告訴、告發、自首或其他情事知有犯罪嫌疑
    者，應即開始偵查，刑事訴訟法第二百二十八條第一項定有明文。依此規定，偵
    查權屬於檢察官，司法警察官及司法警察僅係輔助偵查機關。故司法警察（官）
    逕行調查時，雖難謂已開始實施偵查。惟檢察官指揮司法警察（官）偵查，或因
    其他情事知有犯罪嫌疑而傳喚嫌疑人著手調查證據，均可謂已開始實施偵查（參
    見司法院八二廳刑一字第二０一二七號函）。查本件自訴人於九十年十一月二十
    七日向台灣板橋地方法院檢察署對被告提起告訴後，旋經檢察官於九十年十二月
    七日以九十年度發查字第二０九八號案件發交台北縣警察局海山分局偵查，揆諸
    前揭說明，本案應自九十年十一月二十七日即已開始偵查。至其案件究無有分偵
    字案件，或僅以他字或發查字號處理，均屬檢察署內部對案件之編序管考，與偵
    查權已否發動之判定無涉。自訴人執此主張本件尚未開始偵查，洵屬誤會，其提
    起本件上訴為無理由，應予駁回，並不經言詞辯論為之。
據上論斷，應依刑事訴訟法第三百六十八條、第三百七十二條，判決如主文。
中      華      民      國    九十一    年      九      月     十七     日
                                臺灣高等法院刑事第十三庭
                                    審判長法  官  蔡    燉
                                          法  官  李  春  地
                                          法  官  盧  彥  如
右正本證明與原本無異。
如不服本判決應於收受送達後十日內向本院提出上訴書狀，其未敘述上訴之理由者並
得於提起上訴後十日內向本院補提理由書（均須按他造當事人之人數附繕本）。
                                          書記官  何  閣  梅
中      華      民      國    九十一    年      九      月     十八     日
